【裁判字號】    99,台上,812
【裁判日期】    990210
【裁判案由】    強盜等罪
【裁判全文】
最高法院刑事判決              九十九年度台上字第八一二號
上  訴  人  甲○○
上列上訴人因強盜等罪案件，不服台灣高等法院高雄分院中華民
國九十七年一月十七日第二審判決（九十六年度上訴字第五二四
號，起訴案號：台灣高雄地方法院檢察署九十四年度偵字第二九
０五二號），提起上訴，本院判決如下：
    主  文
原判決關於強盜部分撤銷，發回台灣高等法院高雄分院。
其他上訴駁回。
    理  由
一、撤銷（即強盜）部分：
本件原判決撤銷第一審關於上訴人甲○○強盜部分之不當科刑判
決，依修正前刑法連續犯規定，改判論處上訴人連續意圖為自己
不法之所有，攜帶兇器，以脅迫至使不能抗拒，而使他人交付其
物（累犯）罪刑，固非無見。
惟查：(一)、科刑之判決書，須將認定之事實於事實欄內詳為記載
，然後於理由內說明其所憑之依據及認定之理由，使事實與理由
兩相一致，方為適法。倘事實之記載與理由之敘述不相符合，即
屬理由矛盾，其判決為當然違背法令。原判決事實欄記載：「甲
○○常前往高雄市○○區○○路五三二號『巨蛋超商』店內打玩
賭博性電子遊戲機台，輸錢甚多，心有不甘，竟基於意圖為自己
不法之所有之概括犯意，於民國九十四年十一月二十日十八時許
，攜帶客觀上足以對人之生命、身體安全造成危害，可供兇器使
用之不詳槍枝一支（未扣案，且無證據證明具有殺傷力，下稱本
件槍枝），插在腰際持至『巨蛋超商』，對店員丁○○聲稱是地
頭蛇，要求其撥打電話給老闆；丁○○依甲○○指示打電話通知
『巨蛋超商』負責人乙○○到現場後，甲○○便將乙○○招呼至
店內冰箱處，向乙○○要求資助其賭資，並對乙○○脅迫稱『我
是地頭蛇，現在身上不方便』，同時以將上開槍枝自腰際亮出向
乙○○展示之脅迫方式，至使乙○○心生畏懼而無法抗拒，遂依
甲○○要求，指示丁○○從店內收銀台拿取新台幣（下同）五千
元交付予甲○○，甲○○得手後隨即離去。又於九十四年十二月
十九日五時許，承上開意圖為自己不法所有之犯意，攜帶上開…
…槍枝一支，持至『巨蛋超商』，先向店員丙○○表示其打玩之
電子遊戲機台被佔台為由，將載明金額之紙條遞予丙○○，要求
丙○○應賠償打玩電玩費用，並將丙○○叫出店外附近公園內，
從右腰際拿出……槍枝，抽出彈匣並推出子彈，向丙○○稱『你
看這東西會不會死人』等語，以此脅迫方式至使丙○○心生畏懼
而無法抗拒，二人同行走回上址『巨蛋超商』店內後，從店內櫃
台抽屜取出七千元交付給甲○○，甲○○得手後離去現場。詎甲
○○並未就此罷休，基於意圖為自己不法所有之概括犯意，於同
日七時五分許，又回上址向丙○○表示所交付之錢不夠，丙○○
因之前已見甲○○持槍，唯恐拒絕甲○○對己不利，受脅迫致心
生畏懼而無法抗拒，又從店內櫃台抽屜拿取五千元交付甲○○，
甲○○得手後離去現場」等情（見原判決事實欄二），亦即認定
上訴人於九十四年十二月十九日七時五分許，在「巨蛋超商」以
脅迫至使丙○○心生畏懼、無法抗拒而交付五千元之行為，係屬
強盜犯行，但理由內卻謂：「……足見被告（即上訴人，下同）
因先前打玩電子遊戲機台後，因不甘輸錢虧損而要求丙○○先保
留機台勿讓別人打玩，欲回來繼續打玩翻本，豈知其回來後發現
機台在這段期間內已被流浪漢打玩，其上積分已經改變，被告遂
以該次打玩機台輸錢係該流浪漢介入，因而持槍脅迫丙○○將該
次賭資返還被告，至使丙○○不能抗拒而交付七千元後，猶不滿
足，而返回店內向丙○○索討金錢，縱使被告此次並未對丙○○
為恫嚇言語或舉動，惟丙○○因前已見被告持有疑似手槍一支，
丙○○因畏懼被告持有手槍可能對己不利，而使丙○○心生畏懼
，遂交付五千元等情堪以認定。被告之主觀上係意圖為自己不法
所有而向丙○○強盜及『恐嚇取財』，而非要解決其與被害人之
間可能之賭博糾紛至為明確」、「公訴人認被告於九十四年十二
月十九日至『巨蛋超商』內，持槍向湯馥（嘉）索取七千元之行
為係犯恐嚇取財罪，然未斟酌被告係持槍脅迫丙○○交付財物，
所為係與加重強盜罪之要件相合，已如前述。是公訴人此部分（
即不包括上訴人於同日又至『巨蛋超商』向丙○○索取五千元之
犯行）主張尚有未合，惟其基本犯罪事實同一，本院（原審）自
應予審理，並變更檢察官之起訴法條。被告先後『二次』加重強
盜……之犯行……為連續犯」（見原判決第九頁第二行至第十四
行、第十四頁第十行至第十八行）。關於上訴人於九十四年十二
月十九日七時五分許，在「巨蛋超商」以脅迫至使丙○○交付五
千元之犯行究係強盜抑恐嚇取財，事實之記載與理由之敘述不相
一致，自難認為適法。(二)、原判決認定上訴人於九十四年十一月
二十日十八時許，攜帶本件槍枝前往「巨蛋超商」，以對該商店
負責人乙○○恫稱「我是地頭蛇，現在身上不方便」，並亮出插
於腰際之本件槍枝等脅迫方式，至使乙○○心生畏懼而無法抗拒
，遂依上訴人之要求，指示該商店店員丁○○自店內收銀台拿取
五千元，交予上訴人等情，係以證人李秉華之陳述為其論據之一
（見原判決第七頁第三行至十四行）。然上訴人始終否認有前開
持槍強盜財物之犯行。而依卷內筆錄所載，李秉華於警詢時原稱
：「於九十四年十一月二十日黃昏時，我去（巨蛋超商）購物結
帳時，在櫃台看見嫌犯甲○○……從腰際取出一支槍，看了一下
又放回腰際，做何事我不清楚」（見警卷第八頁反面），其後於
偵查中改稱：「九十四年十一月二十日黃昏時，因為我是跑業務
的，經過該（巨蛋超商）店時，因為口渴要買飲料，於是我就進
到該店。我到後面的冰箱要拿飲料，看到乙○○及被告在那裡，
當時被告從腰際取出一把手槍，亮了一下又放回去……」（見偵
查卷第三十三頁），嗣於第一審中則稱：「有一次我要到一家超
商買飲料，在冰箱附近看到劉先生（指乙○○）與另外一人在那
裡，看到另外一個人把槍拿出來……」、「（你看到拿槍的人的
動作如何？）那個人掀起衣服，有露出插在腰際的槍……」、「
（你如何確定看到的是槍？）我看到槍把的部分」、「（你於警
詢、偵查中所言與今日證述不符，為何如此？）我依所看到的照
實講。之前的兩份筆錄應該是寫錯的」（見第一審卷第二七二頁
至第二七四頁）。其對究於「巨蛋超商」店後置放冰箱處拿飲料
抑在該店櫃台結帳時，看見上訴人持槍，當時上訴人係僅掀衣露
出插在腰際之槍枝或已自腰際取出槍枝再放回原處，非但前後陳
述齟齬不一，所陳上訴人係掀衣露出插在腰際之槍枝乙節，與被
害人乙○○指述上訴人係自腰際取出槍枝（見警卷第三頁反面；
偵查卷第三十二頁），亦不盡相符。又乙○○於第一審已陳稱：
「（當時你與被告站在何處？）我們站在飲料冰箱的後面，被貨
架擋住」（見第一審卷第一六五頁），證人丁○○復證陳：「（
乙○○進來店內後是先跟你交談還是與被告交談？）先跟被告交
談。是在店內後方」、「（《自櫃台》是否可以看到被告與你老
闆《指乙○○》站立的位置？）看不到」（見第一審卷第一四一
頁）。依其等所述，則李秉華於警詢時所證其係於購物結帳時，
在櫃台看見上訴人從腰際取出槍枝云云，是否與事實相符合？另
原審經勘驗李秉華於九十五年一月五日偵查時之訊問光碟結果，
亦認與該期日訊問筆錄所載內容大致符合（見原審卷第一一一頁
、第一一二頁），並無李秉華於第一審中所指其偵查訊問筆錄係
屬誤載情事。則李秉華前開曾見上訴人持有槍枝之陳述是否確與
真實性無礙？即仍值詳酌。實情為何？攸關李秉華之證述可否採
信及上訴人此部分強盜犯行能否成立，於上訴人之利益難謂無重
大關係，自有詳查釐清之必要。原審未進一步究明，並於理由內
為必要之說明，僅以李秉華於警詢及偵查中對其究在何處看見上
訴人持有槍枝之陳述，雖不一致，然此尚不影響其證言之證明力
，即遽採為判決之依據，亦嫌理由不備。上訴意旨指摘原判決不
當，非無理由。又第三審法院應以第二審判決所確認之事實為判
決基礎，刑事訴訟法第三百九十四條第一項前段定有明文。原判
決上述之違背法令，影響於事實之確定，本院無可據以為裁判，
應將原判決關於上訴人強盜部分撤銷，發回原審法院更為審判。
二、駁回（即恐嚇取財）部分：
按刑事訴訟法第三百七十六條所列各罪之案件，經第二審判決者
，不得上訴於第三審法院，為該法條所明定。本件上訴人連續意
圖為自己不法之所有，以恐嚇使人將本人之物交付部分，原審係
依刑法第三百四十六條第一項之規定論處罪刑，核屬刑事訴訟法
第三百七十六條第六款之案件。依首開說明，既經第二審判決，
自不得上訴於第三審法院。上訴人就此部分猶提起上訴，顯為法
所不許，應予駁回。
據上論結，應依刑事訴訟法第三百九十五條前段、第三百九十七
條、第四百零一條，判決如主文。
中    華    民    國  九十九  年    二    月    十    日
                      最高法院刑事第六庭
                          審判長法官  謝  俊  雄
                                法官  陳  世  雄
                                法官  魏  新  和
                                法官  吳  信  銘
                                法官  徐  文  亮
本件正本證明與原本無異
                                      書  記  官
中    華    民    國  九十九  年    二    月   十一   日
                                                      K

司法院資訊處製作；財團法人民間司法改革基金會備份。
